臺灣臺北地方法院刑事判決　　　　　　　　　　　　　九十一年度易字第四五一號
　　公　訴　人　臺灣臺北地方法院檢察署檢察官
　　被　　　告　乙○○
　　　　　　　　寅○○
　　右二人共同
　　選任辯護人　汪倩英律師
右列被告等因背信等案件，經檢察官提起公訴（九十年度偵字第一三九二０號、九十
一年度偵字第二四二五、二四二七號），本院判決如左：
    主  文
乙○○連續為他人處理事務，意圖損害本人之利益，而為違背其任務之行為，致生損
害於本人之利益，處有期徒刑貳年拾月。
寅○○無罪。
    事  實
一、乙○○自八十八年一月十五日起擔任位在臺北縣新店市○○街九八號之臺北縣癸○○○農會（下稱「癸○○○農會」）總幹事，負責綜理該會信用部、保險部、
    供銷部、會務股等部門之綜合業務督導，在癸○○○農會從事業務，並係為癸○○○農會處理事務之人，應依農會法及農會財務處理辦法等法令，為癸○○○農
    會處理事務，意圖損害癸○○○農會之利益，而先後二次，有左列連續違背其職
    務致生損害於癸○○○農會利益之行為：
（一）違法購買癸○○○農會辦事處房舍：
      緣八十八年一月間，癸○○○農會擬購置丙○○所有位在臺北縣新店市○○路
      ○段八二之五號房地作為癸○○○農會青潭辦事處（下稱「青潭辦事處」），
      乙○○身為癸○○○農會總幹事，明知農會購置房地，應報請農會主管機關臺
      北縣政府核准，且應先由理事會及會員代表大會同意後始得為之，詎乙○○偕
      癸○○○農會理事前往查看後，即當場表示滿意，但認為丙○○開價新臺幣（
      下同）一千三百八十萬元太高，經議價後，以一千二百八十萬元成交，雙方於
      八十八年三月八日簽訂不動產買賣契約書，載明總價款為一千二百八十萬元，
      未召開癸○○○農會理事會、代表大會，即於八十八年三月九日辦畢過戶手續
      。惟癸○○○農會迄八十八年三月十七日始召開理事會，八十八年三月二十日
      才召開第六屆會員代表大會第一次臨時會，同意購買上址作為青潭辦事處，且
      八十八年三月二十六日方才函請臺北縣政府核備，均違反「農會財務處理辦法
      」第五十二條有關購買前揭不動產猶待召開理事會，並經會員代表大會同意後
      ，再函請臺北縣政府予以核備方得為之等規定，致生損害於癸○○○農會理事
      及會員事先審核之利益。
（二）違法出租癸○○○農會來購物中心予壬○○：
      癸○○○農會於八十六年間所向財政部國有財產局承租位在臺北縣烏來鄉○○
      路三九號之房地（即臺北縣烏來段一０七四之三、之五、一０七八之十七、之
      二九號及座落該址建物）作為購物中心，依該租賃契約規定，不得擅自將房地
      轉租他人。乙○○身為癸○○○農會總幹事，明知依該契約內容，如農會擬將
      土地或建物出柤時，應經辦理公開招租及提請理事會審議等程序，仍賡續前揭
      背信之概括犯意，逕以該購物中心營運不佳為由，未經理事會決議，亦未經過
      公開招租程序，即擅將該址購物中心轉租予臺北縣烏來鄉代表會主席壬○○個
      人，且其租期竟長達九年，遠逾癸○○○農會與財政部國有財產局所訂租期，
      每月僅收租金一萬五千元，而壬○○旋為增加該處營業場所面積，又在上址加
      蓋違建並改裝成餐廳型態對外經營「花月溫泉館」，違反「農會財務處理辦法
      」第五十二條前揭相關規定及癸○○○農會與財政部國有財產局之契約，致生
      損害於癸○○○農會利益。
二、案經法務部調查局移由臺灣臺北地方法院檢察署檢察官，及臺灣臺北地方法院檢
    察署檢察官自動檢舉偵查起訴。
    理  由
壹、被告乙○○有罪部分：
一、訊據被告乙○○矢口否認有何公訴人所訴之犯罪事實，辯稱購買青潭辦事處房舍
    未經召開理事會係因該址地點，很多人想買，就先買下來，至於烏來購物中心租
    金僅一萬五千元，係因壬○○同意承接庫存，且該址老舊，尚須修繕，所以租金
    不高等語。惟查：（一）按行政院內政部頒「農會財務處理辦法」第五十條第一
    項規定，該辦法所指之財產包括農會置備之土地、房屋及建築在內，同辦法第五
    十一條規定營繕或購置、處分財產均以公開招標為原則，除非其價值在稽察限額
    十分之一以下，其所需特殊設備在同一縣（市）地區僅有一家者，營繕或購置、
    處分財產經登報招標二次僅有一家參加者，購置財產無完全相同之程式可資比較
    者，或其他特殊原因需以議價方式辦理者，應經主管機關核准，方得為之，而內
    政部七十三年十月二十六日臺內社字第二六四六三一號函釋亦稱，農會營繕或購
    置、處分財產，其公開招標方式，應在主辦農會門首公告五日以上，在當地登報
    廣告二日以上，並合於招標須知之規定，內政部八十五年一月二十五日臺內社字
    第八五０二一六七號函釋另稱，農會財產管理之土地及建物出租，應提報理事會
    對應否出租作成決議，並參照同辦法第五十一條規定辦理，亦即必須經過公開招
    標程序，又縱農會於監事未開會期間辦理營繕或購置、處分財產之公開招標，依
    內政部八十二年四月二十九日臺內社字第八二一００一七號，亦得由監事會先決
    議安排人選參加監標，同辦法第五十二條更規定，購置房地產應報經主管機關核
    准，再依同辦法第六十四條規定，財產之處分，應提報會員代表大會議決，並報
    請主管機關核備後行之（見九十年度偵字第二四二五號偵查卷宗第四頁至第十二
    頁），合先敘明。（二）被告乙○○為癸○○○農會總幹事，辦理購置青潭辦事
    處辦公房事宜，明知農會購置房地，應報請農會主管機關臺北縣政府核准，且應
    先由理事會及會員代表大會同意後始得為之，並須經公開招標方式，詎被告乙○○未召開癸○○○農會理事會、代表大會，即於八十八年三月九日辦畢過戶手續
    ，有本件房地買賣契約書、登記謄本附於偵查卷宗可佐（均見九十年度偵字第一
    三九二０號偵查卷宗第十六頁至第十九頁），嗣因不合「農會財務處理辦法」，
    乃癸○○○農會迄八十八年三月十七日始召開理事會，八十八年三月二十日才召
    開第六屆會員代表大會第一次臨時會，同意購買上址作為青潭辦事處，有該次癸○○○農會理事會議紀錄可證（均見九十年度偵字第一三九二０號偵查卷宗第十
    五頁理事會議紀錄），且八十八年三月二十六日方才函請臺北縣政府核備，亦有
    前揭會議紀錄及核備函可佐，均違反「農會財務處理辦法」前揭相關規定，致生
    損害於癸○○○農會之利益。（三）被告乙○○又將癸○○○農會向財政部國有
    財產局承租，位在臺北縣烏來鄉○○路三九號房地作為購物中心，依該租賃契約
    規定，不得擅自將房地轉租他人，且如農會擬將土地或建物出租而處分時，應依
    前揭「農會財務處理辦法」，先經辦理公開招租及提請理事會審議等程，未經理
    事會決議，亦未經過公開招租程序，即擅將該購物中轉租予臺北縣烏來鄉代表會
    主席壬○○個人，有該址租賃契約書附於偵查卷宗可憑（見九十年度偵字第一三
    九二０號偵查卷宗第二四頁），不僅違反前揭「農會財務處理辦法」規定，且該
    址經壬○○改營「花月溫泉旅館」結果，已足使原出租人內政部國有財產局終止
    契約之權利，況該址改建溫泉旅館違法增建部分，亦經通知限拆違建，有臺北縣
    政府工務局違章建築拆除時間通知單一紙附於偵查卷宗可佐（見九十年度偵字第
    一三九二０號偵查卷宗第八頁），均已致生損害於癸○○○農會利益。本件被告
    乙○○前揭犯罪事證明確，其背信罪行洵堪認定，應予依法論科。
二、核被告乙○○所為，處理癸○○○農會事務，違反「農會財務處理辦法」，為癸○○○農會購置不動產，轉租不動產，致生損害於癸○○○農會等行為，係犯刑
    法第三百四十二條第一項背信罪。被告乙○○先後二次背信犯行，時間密接，所
    犯構成要件相同，顯係基於概括犯意而反覆為之，應依刑法連續犯之例，論以一
    罪，並加重其刑。爰審酌被告乙○○本件犯罪造成癸○○○農會損害非輕，且被
    告乙○○於本院審理中經多次認罪協商，被告一再放棄協商機會，亦堪認為被告
    犯後並無悔意，又經隔離進行嚴格交問互詢程序，始將被告定罪，本件量處刑罰
    乃應與經達成認罪協商而以簡易判決處刑者，予以區別，復以本件已有前揭連續
    犯之加重刑罰事由即不宜量處過輕之刑，但被告乙○○以前未曾有刑案紀錄，有
    被告乙○○之臺灣高等法院被告全國前案紀表一份，附於本院刑事卷宗可憑，足
    認其素行尚佳，且被告被訴犯罪事實尚非全部經認定有罪（詳後述），應認公訴
    意旨就被告乙○○部分所求處之刑罰，猶嫌略重等一切情狀，量處如主文所示之
    刑，以示懲儆。
貳、被告乙○○其他部分及被告寅○○部分：
一、公訴意旨另以：（一）癸○○○農會安康辦事處（下稱「安康辦事處」）原承租
    位在臺北縣新店市○○路附近之辦公房舍已經老舊，且面積不足，癸○○○農會
    理事乃於八十八年間提案由理事會、會員代表大會決議通過，以四千萬元預算購
    買辦事處。安康辦事處主任陳昌華與永大玻璃行負責人庚○○等得知甲○○所有
    臺北縣新店市○○路○段四一號，及周明財所有同址四三號房舍，均有意出售，
    乃與寅○○聯絡，並與乙○○、寅○○前往該址查看，當時由賣主甲○○之妻陳
    月玲出面接洽並開價二戶總價四千萬元。乙○○、寅○○認為價錢太貴即未再進
    一步洽談，嗣經寅○○之密友辛○○與陳月玲、周明財之妻連招惜等人多次交涉
    ，迨八十九年二月間，陳月玲、連招惜等人同意以二戶三千七百萬元出售（即每
    戶單價一千八百五十萬元），寅○○復向陳月玲要求再降價一百萬元，陳月玲因
    其小叔周存正急需用錢，且周明財部分不肯再降，乃同意甲○○所有該戶降價一
    百萬元，以一千七百五十萬元出售。隨後周明財夫婦、甲○○等於九十年三月二
    日至癸○○○農會二樓會議室辦理簽約手續，癸○○○農會方面則有時任理事長
    之己○○及總幹事乙○○、會務股長戊○○、常務理事寅○○、會計股長丁○○
    等人，由代書子○○負責辦理簽約，惟甲○○部分所簽之不動產買賣契約書中記
    載買賣售價仍為一千八百五十萬元，陳月玲隨即以此總價與實際售價不符等問題
    質問寅○○、乙○○等人，並有爭吵，當天乃未完成簽約手續。翌日寅○○向陳
    月玲表示差價一百萬元係用於房舍裝璜，陳月玲因急需用錢，乃同意該等說詞而
    接受買賣契約上所記載之價格一千八百五十萬元，事後陳月玲實僅收取一千七百
    五十萬元之售屋款項，寅○○、乙○○旋共同意圖為自己不法所有，由寅○○違
    背農會常務監事之監督程序，命明知買賣契約所載金額不實之乙○○代理理事長
    己○○簽約，均違背農會財務監督及執行之責，將其所持有癸○○○農會購屋款
    項一百萬元部分易持有而為所有之意思加以侵占入己，並致生損害於癸○○○農
    會之利益。（二）乙○○賡續同一概括犯意，於八十八年間，意圖為自己不法所
    有，以農會公關費名義，要求癸○○○農會全部員工認捐一個月所得，以成立所
    謂「癸○○○農會員工共同」帳戶，總計募得四百餘萬元，其中因部分員工反彈
    ，乙○○於八十八年四月間退回農會員工一百零九萬千八千六百七十五元後，其
    中二百萬元仍被乙○○易持有而為所有之意思，予以提領花用而侵占入己。因認
    被告乙○○、寅○○此二部分，涉犯共同業務侵占、背信罪嫌等語。
二、按犯罪事實應依證據認定之，無證據不得推定其犯罪事實，如不能證明被告犯罪
    者，應諭知無罪之判決，刑事訴訟法第一百五十四條、第三百零一條第一項分別
    定有明文。又所謂認定犯罪事實之證據，係指足以認定被告確有犯罪行為之積極
    證據而言，如未發現相當證據，或證據不足以證明，自不能以推測或擬制之方法
    ，以為裁判基礎，最高法院四十年臺上字第八六號著有判例可稽。又「無罪之推
    定」乃刑事司法程序上之基本原則，易言之，刑事案件之追訴，必須提出證據（
    舉證負擔），並需說服至無合理懷疑之地步（證明負擔），始能謂被告有罪。至
    於認定犯罪事實所憑之證據，雖不以直接證據為限，間接證據亦包括在內，然而
    無論直接證據或間接證據，其為訴訟上之證明，須於通常一般人均不致有所懷疑
    ，而得確信為真實之程度者，始得據為有罪之認定，倘其證明尚未到達此一程度
    ，而有合理之懷疑存在時，即難遽採為不利被告之認定，最高法院八十八年度臺
    上字第九五四號判決，亦採此一見解。刑法第三百四十二條之背信罪，以有取得
    不法利益，或損害本人利益之意圖為必要，若無此意圖，即屬缺乏意思要件，縱
    有違背任務之行為，並致生損害於本人之財產或其他利益，亦難律以本條之罪，
    最高法院著有三十年上字第一二一０號判例，可資參照。至於刑法第三百三十六
    條第二項之業務侵占罪，須以因業務上之關係而持有他人之物，而意圖為自己或
    第三人不法之所有，擅自處分自己持有之他人所有物，即變更持有之意思為不法
    所有之意思，為其構成要件，亦有最高法院四十一年度臺非字第五七號判例意旨
    可參，亦即被告所持有之物如非他人所有，或被告並未為他人而持有，即不能構
    成刑法上之侵占罪。
三、本件公訴意旨認被告涉犯前開業務侵占、背信罪嫌，無非以公訴意旨所訴犯罪事
    實業據證人指證甚詳，並有農會傳票簿、農會帳戶交易明細表、購買安康辦事處
    資料、農會紀錄、被告乙○○自白提領農會員工捐款花用等證據方法可按等語，
    為其論據。訊據被告乙○○、寅○○二人堅詞否認有何此部分之犯行，均辯稱安
    康辦事處房地買賣契約並無金額不符等情事，被告乙○○另辯稱：所謂「癸○○○農會員工共同」帳戶，所募得四百餘萬元，均係員工自願捐款，伊未取得單據
    為憑，但確均用於癸○○○農會之公關工作等語。被告寅○○另辯稱：伊未經手
    交付安康辦事處購屋款事宜等語。
四、經查：（一）本件證人潘富榮（癸○○○農會出納）、丁○○（癸○○○農會會
    計股長）於本院審理中均證稱，購置安康辦事處房舍交款當日甲○○要求以現金
    支付一百萬元購屋款，其餘可以用匯票，丁○○再將一百萬元及匯款單據均交付
    甲○○等語，核與證人陳月玲所證稱是其先生（指甲○○）要現金一百萬元，後
    來問其先生才知道，及證人甲○○所證稱伊要求一百萬元現金，沒有讓太太（指
    陳月玲）知道等語，大致相符（均見本院審判筆錄），足證被告乙○○、寅○○
    並未持有原擬交付甲○○之現金一百萬元，並已經交付甲○○，尚難查有何等侵
    占安康辦事處購屋款等事實。（二）證人丁○○、丑○○、戊○○復於本院審理
    中證稱，所謂「癸○○○農會員工共同」帳戶，係自願捐款，由被告乙○○調度
    使用，員工並未要求監督，不必核銷等語（均見本院審判筆錄）。（三）此二部
    分既不能證明被告乙○○、寅○○有取得不法利益，或損害本人利益之情形亦未
    因業務上之關係而持有他人之物，而意圖為自己或第三人不法之所有，擅自處分
    自己持有之他人所有物，即變更持有之意思為不法所有之行為，仍難遽為認被告
    乙○○、寅○○就此二部分事實，有何業務侵占、背信犯行，且其訴訟上之證明
    ，亦未達於通常一般人均不致有所懷疑，而得確信為真實之程度，此二部分仍有
    合理之懷疑存在時，即難遽採為不利被告之認定，依照前揭說明，本件不能證明
    被告乙○○、寅○○確有公訴意旨此部分所訴之犯行，依法應諭知被告寅○○無
    罪之判決，以免冤抑，而被告乙○○此部分依公訴意旨，與前揭經判決有罪部分
    有裁判上一罪關係，著不另為無罪之諭知。
據上論斷，應依刑事訴訟法第二百九十九條第一項前段、第三百零一條第一項，刑法
第五十六條、第三百四十二條第一項，罰金罰鍰提高標準條例第一條前段，判決如主
文。
本案經檢察官黃玉婷到庭執行職務
中      華      民      國    九十一    年      八      月      八      日
                                      臺灣臺北地方法院刑事第六庭
                                          法  官  黃程暉
右正本證明與原本無異。
如不服本判決，應於判決送達後十日內，向本院提出上訴狀。
                                          書記官  張華瓊
中      華      民      國    九十一    年      八      月      九      日
附錄本案論罪科刑法條全文
刑法第三百四十二條
為他人處理事務，意圖為自己或第三人不法之利益或損害本人之利益，而為違背其任
務之行為，致生損害於本人之財產或其他利益者，處五年以下有期徒刑、拘役或科或
併科一千元以下罰金。
前項之未遂犯，罰之。
